最　高　行　政　法　院　判　決
　　　　　　　　　　　　　　　　　　 94年度判字第02115號
上　訴　人　錢櫃企業股份有限公司
代　表　人　甲　○
訴訟代理人　李念祖律師
　　　　　　林恆鋒律師
被 上 訴人　臺北市稅捐稽徵處
代　表　人　乙○○
上列當事人間因娛樂稅事件，上訴人對於中華民國93年3月31日
臺北高等行政法院91年度訴字第5267號判決，提起上訴，本院判
決如下：
    主  文
上訴駁回。
上訴審訴訟費用由上訴人負擔。
    理  由
一、上訴人之林森分公司、松江分公司、中華分公司及忠孝分公
    司為經營視聽歌唱業者，林森分公司自民國（以下同）86年
    4月至91年4月經被上訴人所屬中南分處依查定銷售額課徵娛
    樂稅額計新臺幣（以下同）46,783,528元；松江分公司自88
    年2月至91年4月經被上訴人所屬中北分處依查定銷售額課徵
    娛樂稅額計35,402,473元，中華分公司自88年7月至91年4月
    經被上訴人所屬萬華分處依查定銷售額課徵娛樂稅額計25,5
    65,016元；忠孝分公司自89年1月至91年4月經被上訴人所屬
    大安分處依查定銷售額課徵娛樂稅額計12,578,353元。上訴
    人於91年6月6日向被上訴人申請退還上開4家分公司之娛樂
    稅，經被上訴人分別以中南分處91年6月26日北市稽中南甲
    字第09161759900號函、中北分處91年6月24日北市稽中北甲
    字第09161333700號函、萬華分處91年6月25日北市稽萬華甲
    字第09160927900號函、大安分處91年6月19日北市稽大安甲
    字第09162608800號函復否准。上訴人不服，提起訴願，亦
    遭決定駁回，遂提起本件行政訴訟。
二、上訴人主張：（一）娛樂稅為地方稅，依憲法第109條及第
    110條規定，應由省、縣立法並執行之；地方制度法亦明定
    直轄市、縣（市）及鄉（鎮、市）稅捐為自治事項，中央不
    得逾越權限劃分而決定地方自治事項之立法及執行。又娛樂
    稅之課徵標的，依娛樂稅法第2條第1項規定，係就娛樂場所
    、娛樂設施或娛樂活動所收票價或收費額徵收之。惟娛樂活
    動宜否課徵娛樂稅，依娛樂稅法第17條規定授權各省（市）
    擬訂徵收細則及第6條規定由直轄市及縣（市）訂定徵收率
    觀之，應由地方視當地文化發展之特色及財政需要程度而自
    行決定。娛樂稅法強制地方應對何等娛樂場所、娛樂設施或
    娛樂活動課徵娛樂稅，顯然違憲，懇請裁定停止訴訟，聲請
    大法官解釋。（二）台北市娛樂稅徵收自治條例並未規定KT
    V行業應課徵娛樂稅，財政部本於職權對稽徵機關闡釋娛樂
    稅法，係供地方政府立法之參考，不得直接引為課稅處分之
    法律依據。是臺北市娛樂稅徵收自治條例在未超越娛樂稅法
    所定課徵最大範圍之前提下，應將課稅對象明定於徵收自治
    條例始得課徵娛樂稅。被上訴人未踐行立法之法律正當程序
    ，逕以財政部函釋作為對人民課稅之法源，違反憲法、地方
    制度法、財政收支劃分法及娛樂稅法之授權規定，使上訴人
    負擔欠缺法律依據之稅捐。（三）臺北市娛樂稅徵收自治條
    例對財政部函釋可課稅之對象不予課稅，並非排除娛樂稅法
    之適用，亦無牴觸中央法律之問題。臺北市娛樂稅為具體化
    層級之法律，娛樂稅法為通則性之法律，依下位法源優先理
    論，下位階之法規範因較具體明確，應優先於上位階法規範
    而直接適用，被上訴人課徵娛樂稅應依臺北市娛樂稅徵收自
    治條例明定之課徵範圍徵免娛樂稅，不得直接以娛樂稅法為
    課稅依據。請判決訴願決定及原處分均撤銷，並命被上訴人
    應作成准予退還上訴人溢繳娛樂稅之行政處分等語。
三、被上訴人則以：（一）娛樂稅之課徵對象，娛樂稅法第2條
    第1項定有明文。該條項第6款後段規定「其他提供娛樂設施
    供人娛樂者」、第2項復明定前項各種娛樂場所，娛樂設施
    或娛樂活動不售票券，另以其他飲料品或娛樂設施供應娛樂
    人者，按其收費額課徵娛樂稅，又依財政部70年8月6日台財
    稅第36518號及79年12月14日台財稅第790345622號函釋，設
    置KTV供人娛樂並收取費用者，可認定屬娛樂稅法第2條第1
    項第6款所指「其他提供娛樂設施供人娛樂者」之範圍，與
    娛樂稅法之立法原意，並無不合，自有法律上之效力。上訴
    人主張財政部對稽徵機關所為函釋，係統一行政機關見解之
    內部作用，並不直接發生法規範之外部效力，自不足採。（
    2）再查，91年3月13日發布之臺北市娛樂稅徵收自治條例第
    4條後段規定所稱其他提供娛樂設施供人娛樂，係指機動遊
    藝、機動遊艇、電動玩具、錄影帶節目放映（MTV）等具有
    娛樂性之設施而言，為概括性之規定，舉凡提供娛樂設施供
    人娛樂而收取費用之營業型態均包括在內，而機動遊藝、機
    動遊艇、電動玩具、錄影帶節目放映（MTV）等僅係例示而
    已，並非未予例示者即不包括在內。更甚者，縱娛樂稅屬地
    方稅，亦不當然排除娛樂稅法之適用，此觀娛樂稅法第6條
    、臺北市娛樂稅徵收自治條例第1條及地方制度法第30條自
    明。被上訴人依查定營業額向上訴人課徵娛樂稅，自屬有據
    等語，資為抗辯。
四、原審斟酌全辯論意旨及調查證據之結果，以：上訴人請求被
    上訴人退還自86年4月至91年4月間其各分公司所繳納之娛樂
    稅，而臺北市娛樂稅徵收自治條例係於91年3月13日修正發
    布，在此之前被上訴人係依娛樂稅法第17條訂定之臺北市娛
    樂稅徵收細則課徵娛樂稅。然依司法院釋字第277號解釋，
    在地方稅法通則制定以前，娛樂稅法即為在該稅法內訂定可
    適用於地方之通則性規定，是被上訴人依財政部70年8月6日
    台財稅第36518號及79年12月14日台財稅第790345622號函釋
    辦理課徵娛樂稅，要無代為決定課徵對象，侵犯地方財政自
    主權之可言。次查，娛樂稅依財政收支劃分法第12條固為直
    轄市稅，惟依地方制度法第25條規定，地方稅雖屬地方自治
    事項，惟地方機關僅係「得」就此事項制定自治法規，其是
    否制定或仍依中央制定之相關法規辦理，仍得自由裁量決定
    。本件依臺北市娛樂稅徵收自治條例第1條明定「本自治條
    例依地方制度法第十八條第二款第二目及娛樂稅法第十七條
    規定制定之。」，足見臺北市娛樂稅徵收自治條例係依娛樂
    稅法第17條之授權制定。上訴人主張「財政部並以解釋娛樂
    稅法之手段，命地方必須就其認定之對象課徵娛樂稅，顯見
    娛樂稅法已侵犯地方財政自主之立法權，財政部亦藉娛樂稅
    法干涉地方財政之行政權，娛樂稅法明顯有違憲之處」一節
    ，尚有誤解，其請求原審法院裁定停止訴訟程序，聲請大法
    官解釋並無必要。再查，「娛樂稅之代徵人如左：．．二、
    電影、戲劇、歌舞、說書、魔術、夜總會、馬戲、撞球、保
    齡球、高爾夫球、音樂演奏、技藝表演、競技比賽及其他提
    供娛樂設施供人娛樂出售票券或收取代價之營業人或演出人
    。」、「所稱其他提供娛樂設施供人娛樂，係指機動遊藝、
    機動遊艇、電動玩具、錄影帶節目放映（M.T.V）等具有娛
    樂性之設施而言。」臺北市娛樂稅徵收細則及臺北市娛樂稅
    徵收自治條例第3條第2款、第4條後段均分別定有明文，依
    該條文之文義解釋，係屬概括性之規定，對凡提供娛樂設施
    供人娛樂而收取費用之營業型態均包括在內，而「機動遊藝
    、機動遊艇、電動玩具、錄影帶節目放映（ＭＴＶ）」等僅
    係例示而已；查上訴人係經營提供伴唱機具設備供顧客歌唱
    業務，即一般所稱之之ＫＴＶ業者，為上訴人所自承，自屬
    從事娛樂業之業務，被上訴人依該條例第2條規定辦理娛樂
    稅徵收業務，縱無首揭財政部70年8月6日台財稅第36518號
    及79年12月14日台財稅第790345622號函釋存在，被上訴人
    認定其為「提供娛樂設施供人娛樂出售票券或收取代價之營
    業人」亦無違誤，且與一般人之認知無違，上訴人主張被上
    訴人係依財政部行政釋示課稅一節，要無可採。另所提臺北
    市議會書函僅為陳情案，並無拘束力；又本件並非關於娛樂
    稅徵收率變更之爭執，亦與上訴人所引改制前行政法院59年
    判字第21號判例無涉，均併此敘明。從而，本件被上訴人以
    上訴人為娛樂稅代徵人，依查定銷售額課徵娛樂稅要無不合
    ，原處分否准上訴人退還上訴人所繳娛樂稅之請求，於法並
    無違誤，訴願決定予以維持，亦無不合，上訴人起訴意旨為
    無理由，而予駁回。
五、查依財政收支劃分法第12條第1項第6款規定，娛樂稅為直轄
    市及縣（市）稅。又依地方制度法第18條第2款第2目規定，
    直轄市稅捐為直轄市自治事項。據此，台北市政府於91年3
    月13日將原名「台北市娛樂稅徵收細則」修正發布「台北市
    娛樂稅徵收自治條例」。則該徵收細則及徵收自治條例於不
    違反中央頒布之娛樂稅法規定下，自具有法律效力。經查娛
    樂稅法第2條第1項第6款規定：「娛樂稅，就左列娛樂場所
    、娛樂設施或娛樂活動所收票價或收費額徵收之．．．六、
    ．．．及其他提供娛樂設施供人娛樂者。」而臺北市娛樂稅
    徵收細則及臺北市娛樂稅徵收自治條例第3條第2款規定：「
    娛樂稅之代徵人如左．．．二電影、戲劇、歌舞、說書、魔
    術、夜總會、馬戲、撞球、保齡球、高爾夫球、音樂演奏、
    技藝表演、競技比賽及其他提供娛樂設施供人娛樂出售票券
    或收取代價之營業人或演出人。」，二者對於娛樂稅課徵對
    象均有「其他提供娛樂設施供人娛樂」之概括條款。而依財
    政部79年12月14日台財稅第790345622號函釋：「主旨：設
    置ＫＴＶ供人娛樂並收取費用者，准照貴廳所擬依娛樂稅法
    第2條第1項第6款『其他提供娛樂設施供人娛樂』之規定，
    課徵娛樂稅。說明．．．二、查設置閉路電視、錄影機等設
    備放映影片、錄影帶供人娛樂並收取費用或票價者，係屬娛
    樂稅法第2條第1項第6款『其他提供娛樂設施供人娛樂』之
    範圍，依法應就所收票價或收費額課徵娛樂稅，前經本部70
    年8月6日台財稅第36518號函在案。」前台北市娛樂稅徵收
    細則及修正發布之台北市娛樂稅徵收自治條例既與娛樂稅法
    同樣概括規定對於「其他提供娛樂設施供人娛樂」所收費額
    課徵娛樂稅，則關於何謂「其他提供娛樂設施供人娛樂」，
    自非不得參考上開財政部函釋予以確認，且高雄市對於設置
    KTV供人娛樂並收取費用者，予以課徵娛樂稅，亦為上訴人
    所明知。再者，KTV係屬提供伴唱機之娛樂設施供人娛樂，
    應在上開徵收細則及徵收自治條例所定「其他提供娛樂設施
    供人娛樂」之課徵娛樂稅範圍內，與一般社會大眾認知無違
    ，其意義亦非難以理解，而為受規範者所得預見，難謂與法
    律明確性之要求有違。至於臺北市娛樂稅徵收自治條例第4
    條規定：「．．．所稱其他提供娛樂設施供人娛樂，係指機
    動遊藝、機動遊艇、電動玩具、錄影帶節目放映（M.T.V）
    等具有娛樂性之設施而言」，所舉機動遊藝、機動遊艇、電
    動玩具、錄影帶節目放映係例示規定，並非未予例示者即不
    包括在內。原判決對於前台北市娛樂稅徵收細則及修正發布
    之台北市娛樂稅徵收自治條例前開概括性規定，有無違反法
    律明確性之原則，其論述雖嫌簡略，惟尚與所謂判決不備理
    由之要件不符。又上開前台北市娛樂稅徵收細則及修正之台
    北市娛樂稅徵收自治條例既未牴觸娛樂稅法之規定，則原判
    決認被上訴人課徵上訴人娛樂稅之依據為臺北市娛樂稅徵收
    細則或娛樂稅法，亦難謂為理由矛盾。原判決並無違背法令
    ，上訴意旨，求予廢棄，為無理由，應予駁回。
據上論結，本件上訴為無理由，爰依行政訴訟法第255條第1項、
第98條第3項前段，判決如主文。
中　　華　　民　　國　　94　　年　　12　　月　　30　　日
                  第四庭審判長法  官　趙　永　康
                              法  官　鄭　淑　貞
                              法  官　黃　淑　玲
                              法  官　侯　東　昇
                              法  官　林  文  舟
以  上  正  本  證  明  與  原  本  無  異
中　　華　　民　　國　　94　　年　　12　　月　　30　　日
　　　　　　　　　　　　　　　書記官　阮　桂　芬
